【裁判字號】    98,訴,636
【裁判日期】    980821
【裁判案由】    土地所有權移轉登記
【裁判全文】
臺灣臺南地方法院民事判決              98年度訴字第636號
原      告  甲○○
訴訟代理人  林金宗律師
被      告  乙○○
上列當事人間土地所有權移轉登記事件，本院於98年8月13日言
詞辯論終結，判決如下：
    主  文
原告之訴駁回。
訴訟費用由原告負擔。
    事實及理由
壹、程序方面：本件被告經合法通知，未於言詞辯論期日到場，
    核無民事訴訟法第386條所列各款情形，爰依原告之聲請，
    由其一造辯論而為判決。
貳、實體方面：
一、本件原告起訴主張：
  (一)坊間常利用農地免稅之特性，而使建築用地所有人之土地（
    應稅地）與農地所有人之土地（免稅地）形成共有關係後，
    再辦理共有土地協議分割，而達到建築用地所有人之土地移
    轉所有權，卻免徵土地增值稅之目的，坊間稱之為「辦理共
    割節稅」。此作法於財政部93年8月11日臺財稅字第0930453
    9730號令函: 「原持有應稅土地之土地所有權人，利用應稅
    土地與免徵或不課徵土地增值稅之土地，取巧安排形成共有
    關係經分割後再移轉應稅土地者，無論再移轉時之納稅義務
    人是否為原土地所有權人名義，依實質課稅原則及土地稅法
    第28條、第31條規定，該土地於分割後再移轉時，應以其分
    割前之原規定地價或前次移轉現值為原地價，計算漲價總數
    額課徵土地增值稅; 本解釋令發布前類此上開經共有分割且
    再移轉之案件，應依上述規定補徵其土地增值稅。各稽徵機
    關並加強宣導，提醒納稅義務人勿取巧逃漏。」發佈實施後
    ，坊間始未再有節稅作法，合先敘明。
  (二)原告所有臺南縣歸仁鄉○○段18-2及18-4地號二筆土地（下
    稱系爭土地），係農業用地，原告甲○○於93年4月7日前為
    所有權人，有臺南縣歸仁地政事務所沙崙段18-2及18-4地號
    二筆土地異動索引二份及土地謄本影本二份可稽（原證一號
    ）。因為有其他應稅地主要辦理共割節稅，因此，原告乃提
    供系爭土地辦理共割節稅，並約定將來辦理共割節稅完畢後
    ，土地雖過戶到被告名下，被告仍應再將土地返還登記給原
    告，惟土地經協議分割登記於被告名下後，被告卻遲不願意
    提供印鑑證明書給原告，以辦理所有權移轉登記，被告顯然
    違反約定。當初辦理共割登記業務之地政士陳文欽，雖手中
    有系爭土地權狀，但欠缺有效之印鑑證明書而無法辦理系爭
    土地過戶給原告。
  (三)辦理節稅之土地移轉、共同持有及分割之經過：被告乙○○
    因為要將名下臺南縣麻豆鎮○○段727地號土地賣給訴外人
    施冠君、施保宏、施榮泰、施金木四人，因該筆土地移轉須
    課徵土地增值稅，故就決定辦理節稅，因此，找到原告甲○
    ○所有系爭土地，被告分別移轉過戶給被告乙○○及訴外人
    施冠君、施保宏、施榮泰、施金木四人，使該五人共同持有
    系爭二筆土地，此外，被告乙○○亦將臺南縣麻豆鎮○○段
    727地號土地小部分移轉登記給施冠君、施保宏、施榮泰、
    施金木四人，被告乙○○與施冠君、施保宏、施榮泰、施金
    木四人，如此，均成為臺南縣麻豆鎮○○段727地號土地及
    系爭土地之共有人，再以共有土地分割，由施冠君、施保宏
    、施榮泰、施金木四人取得臺南縣麻豆鎮○○段727地號土
    地，持分各為四分之一。被告乙○○則取得系爭二筆土地所
    有權。此有系爭土地土地謄本、異動索引及臺南縣麻豆鎮○
    ○段727地號土地謄本、異動索引可稽。
  (四)系爭土地之土地所有權狀仍在原告手中，有土地所有權狀二
    份可稽，足證原告所主張確為事實。原告因欠缺被告之印鑑
    證明書，遲遲無法辦理過戶。
  (五)原告在將系爭二筆土地之所有權移轉被告前，已用系爭土地
    及同段18-3地號土地一筆，提供給臺南縣歸仁鄉農會設定48
    0萬抵押權，貸款迄未清償，足證，原告是將系爭二筆土地
    提供給被告節稅使用，被告使用完畢後，有將土地移轉登記
    給原告之義務，所以原告才仍保持抵押權設定狀態。
  (六)因為被告遲遲不願配合辦理所有權移轉登記，原告若持續還
    款繳息，借款愈來愈少，土地就愈有價值，一旦被告申請所
    有權狀補發，在原告不知情下辦理過戶，原告就損失慘重。
    因此，原告不得已才會放任臺南縣歸仁鄉農會查封土地，以
    避免被告私下過戶之情況發生。原告只要贏得勝訴判決，即
    可立即繳清欠息，農會不會刁難原告，會立即撤銷查封讓原
    告順利辦理過戶取回土地，對農會也是有利而無害。
  (七)為此聲明：
    1.被告應將坐落臺南縣歸仁鄉○○段18-2及18-4地號土地所
      有權移轉登記與原告。
    2.訴訟費用由被告負擔。
二、被告則未於言詞辯論期日到場，亦未提出書狀抗辯。
三、得心證之理由：
  (一)申請土地權利變更登記，尚未完畢前，登記機關接獲法院查
    封，假扣押、假處分登記之囑託時，應即改辦查封，假扣押
    、假處分登記，土地法第75條之1定有明文，準此規定，土
    地一經法院查封，不僅有禁止債務人就查封之土地為所有權
    移轉登記物權行為之效力，即地政機關於查封登記塗銷前，
    亦有不得依債務人之申請為權利變更登記之義務，就債務人
    言，在查封撤銷前，就其所有土地喪失處分之權能，處於給
    付不能之狀態，如債務人於查封前將其所有土地出賣與他人
    ，衹須於第二審言詞辯論終結前，查封尚未撤銷，此項給付
    不能之狀態尚在繼續中，即難認該他人有請求債務人為所有
    權移轉登記之權利（參照最高法院78年度臺上字第2278號判
    決、最高法院70年度臺上字第850號判決、最高法院69年度
    臺上字第50號判決要旨）。
  (二)本件系爭土地於本件訴訟繫屬前，即因原告積欠第三人臺南
    縣歸仁鄉農會之金錢債務，經臺南縣歸仁鄉農會聲請強制執
    行，現由本院執行查封中，有土地登記謄本在卷可按（本院
    卷第11頁至第14頁），且為原告所不爭執。系爭土地既經第
    三人聲請執行而被查封，則在法院撤銷查封前，係處於給付
    不能之狀態，自不能為所有權移轉之登記，原告請求被告就
    系爭土地辦理移轉登記與原告，即屬不能給付。又所謂給付
    不能，係指依社會觀念，其給付已屬不能者而言。債務人是
    否給付不能，以事實審法院最後言詞辯論終結時為準，如事
    實審法院最後言詞辯綸終結時；債務人處於給付不能之狀態
    ，縱其不能之情形，將來或能除去，仍難謂非給付不能（參
    照最高法院75年度臺上字第2271號判決）。本件原告主張其
    提供系爭土地辦理共割節稅，並與被告約定將來辦理共割節
    稅完畢後，被告仍應再將土地返還登記給原告乙節縱認屬實
    ，然系爭土地於本件繫屬前既經第三人聲請查封登記而給付
    不能，於本院最後言詞辯綸終結前亦未能撤銷查封而除去給
    付不能之狀態，則原告之請求即屬無理由而不應准許。
四、結論：原告之訴為無理由，依民事訴訟法第385條第1項前段
    、第78條，判決如主文。
中    華    民    國    98    年    8     月    21    日
                  民事第三庭    法  官  黃莉莉
以上正本證明與原本無異 。
如對本判決上訴，須於判決送達後20日內向本院提出上訴狀。
中    華    民    國    98    年    8     月    21    日
                                書記官  陳著振


司法院資訊處製作；財團法人民間司法改革基金會備份。
